最高法院民事判決　　　　　　　　　　　　　　　八十八年度台上字第三○三九號
　　上　訴　人　甲 ○ ○
　　　　　　　　丁 ○ ○
　　　　　　　　乙 ○ ○
　　　　　　　　丙 ○ ○
　　　　　　　　戊 ○ ○
　　　　　　　　庚 ○ ○
　　　　　　　　己 ○ ○
　　　　　　　　辛 ○ ○
　　右　一　人
　　法定代理人　黃 榮 吉
　　被 上訴 人　陳蘇鳳嬌即.
　　　　　　　　蘇 鳳 珠即.
　　　　　　　　蘇 振 昌即.
　　　　　　　　蘇 振 隆即.
　　　　　　　　蘇 振 泰即.
　　　　　　　　蘇 振 即.
右當事人間請求返還不當得利事件，上訴人對於中華民國八十七年十一月三十日台灣
高等法院第二審更審判決（八十七年度上更(二)字第二四六號），提起上訴，本院判決
如左：
    主  文
原判決除假執行部分外廢棄，發回台灣高等法院。
    理  由
本件被上訴人壬○業於民國八十八年八月五日死亡，茲據其繼承人陳蘇鳳嬌、蘇鳳珠
、蘇振昌、蘇振隆、蘇振泰、蘇振聲明承受訴訟，並提出壬○死亡證明書、戶籍謄
本等為證，經核尚無不合，應予准許，合先明。
次查上訴人主張：坐落台北縣鶯歌鎮○○段八七二號面積○‧○四九○公頃土地，為
兩造共有，伊等應有部分為百分之七十三，被上訴人為百分之二十七。被上訴人自五
十七、八年起，即占有系爭土地之全部，加蓋廠房，獲有相當於租金之利益。被上訴
人自起訴之日以前五年期間，依土地申報地價年息百分之十計算之不當得利共新台幣
（以下同）二十七萬三千六百八十九元（此係在原法院擴張聲明後之金額，原聲明之
金額為二十一萬三千五百四十四元）；另自起訴之日即八十一年十一月九日起，至拆
除房屋返還土地之日止，按月不當得利五千零十二元。又被上訴人於五十八年十月十
一日向伊等之被繼承人陳再生及原共有人買受系爭土地，應付價金一萬元，餘款五千
元約定於分割完竣，繳納契稅同時給付之；茲已依確定判決辦理移轉其所有權應有部
分登記完畢，被上訴人依約即負有給付餘款之義務。而系爭土地於五十八年間，每坪
售價二百五十元，目前市價則在十三萬元以上，倘仍按原定價金給付，顯失公平，自
應令其增加給付。因被上訴人僅給付價金之半數，故以現在市價之一半即每坪六萬元
計算，除第一審法院已判決被上訴人應給付之五千元本息外，被上訴人尚應給付之價
金為二百九十七萬六千七百四十三元（此係在原法院擴張聲明後之金額，原聲明之金
額為二百四十萬一千二百四十五元）等情。爰求為命被上訴人如數給付上開不當得利
及價金並均加算法定遲延利息之判決（另上訴人請求分割共有物部分，業經成立和解
）。
被上訴人則以：系爭土地原係伊等之被繼承人壬○於五十六年間，向上訴人之被繼承
人陳再生及其他共有人承租，建築房屋作為窯廠使用，五十八年間進而向共有人（包
含陳再生）購買系爭土地，仍繼續使用，而出售之共有人亦承諾辦理分割後，再將系
爭土地移轉登記予壬○。伊等使用系爭土地既原係基於租賃契約，嗣則因買賣點交且
經包含陳再生在內之全體共有人同意，自非無法律上之原因，即無不當得利可言。至
於未給付尾款，乃陳再生未依約履行分割及辦理移轉登記之義務，甚至於壬○訴請移
轉登記獲勝訴判決確定後，陳再生猶就系爭土地設定抵押權，迄今仍未塗銷，實應歸
責於對造，自無情事變更原則之適用等語，資為抗辯。
原審就返還不當得利部分，將第一審所為上訴人一部勝訴（命被上訴人給付十一萬五
千六百元本息及自八十二年七月二十九日起按月給付五千零十二元）一部敗訴之判決
，關於勝訴部分，予以廢棄，改判駁回上訴人之訴，敗訴部分，予以維持，駁回上訴
人之上訴及擴張之聲明；就給付價金部分，將第一審駁回上訴人逾五千元本息之訴之
判決，予以維持，駁回上訴人之上訴及擴張之聲明，係以：系爭土地係重測前台北縣
鶯歌鎮○○段鶯歌小段九二之一號（七十五年重測後變更為同鎮○○段八七二號）土
地之一部分，被上訴人之被繼承人壬○於五十六年間，向原共有人陳根旺、陳金井、
陳朱格、陳尤坤、陳金傳、及上訴人之被繼承人陳再生承租系爭土地之現址，設立窯
廠。繼則於五十八年十月十一日向原共有人買受該土地內之二百四十坪，其中陳再生
所出售者為四十坪。嗣原共有人於八十年一月十日，在原法院七十九年度上字第一五
○七號分割共有物事件中，成立和解分割，並因分割而增加同地段八七二之一至八七
二之十一號，連同原八七二號共十二筆。陳再生分割所得之同段八七二號、面積○‧
○四九○公頃，其出售之四十坪占面積百分之二十七，經原法院八十年度上字第七三
二號、本院八十一年度台上字第五五二號判決陳再生應移轉應有部分百分之二十七予
壬○確定，並於八十一年六月二十五日登記完畢，有土地登記簿謄本、和解筆錄、民
事判決、不動產買賣契約書、租金收據可憑，堪認為實在。系爭土地原係壬○於五十
六年間，向陳再生等人所承租，有上訴人不爭之上開租金收據為證，並經證人即原共
有人陳尤坤、陳金井證實。壬○雖買受系爭土地，惟因共有人間發生糾葛，致延未分
割及辦理移轉登記，故壬○於買受後即僅繳納田賦，以買賣之法律關係占有系爭土地
，此觀田賦收據之日期有五十八年十二月三十一日，及七十四年至七十八年間者即明
。而七十四年至七十八年之田賦收據更記載：「……茲因土地共業者糾紛，無法分割
，未移轉過戶，經過甲乙雙方（即原共有人與壬○等）協議結果，乙方壬○願意按應
納田賦稅額每坪新台幣八元，交由甲方……」等語，足認雙方同意壬○因買賣而占有
使用系爭土地。則被上訴人方面占有系爭土地，並非無正當之權源。上訴人雖主張被
上訴人依契約僅得占有系爭八七二號土地面積四十坪，竟占有八七二號之全部，則其
逾四十坪部分之占有為無權占有；又重測前台北縣鶯歌鎮○○段鶯歌小段九二之一號
，於七十五年間重測後變更為八七二號，其後因法院和解分割為十二筆，其他地主已
辦畢所有權移轉登記予壬○之子即被上訴人蘇振隆、蘇振泰、蘇振三人共二百坪之
土地（即同段八七二之一號及八七二之二號土地），餘四十坪部分即系爭土地應有部
分百分之二十七，則被上訴人就其餘百分之七十三占用土地部分已無任何權源云云。
惟查壬○向陳再生及其餘共有人買受重測前台北縣鶯歌鎮○○段鶯歌小段九二之一號
土地內之二百四十坪後，出賣人陳朱格已將台北縣鶯歌鎮○○段八七二之一號土地一
百十六坪移轉登記予壬○指定之蘇振隆、蘇振泰、蘇振三人，有土地登記簿謄本可
稽；另出賣人陳根旺之子陳勝男將同段八七二之二號土地七十四坪移轉登記予蘇振隆
，被上訴人雖辯稱該七十四坪土地係蘇振隆自行向陳勝男購買云云，惟被上訴人已於
卷附另案（案號不明）起訴狀影本載明就陳根旺出售之四十坪土地已辦畢所有權移轉
登記等語，足證陳根旺之子陳勝男移轉七十四坪土地予蘇振隆，其中四十坪係履行陳
根旺之契約義務，其餘三十四坪始係蘇振隆另行向其購買。除陳再生出售之四十坪，
被上訴人因買賣契約而獲得移轉之土地僅一百五十六坪，而非上訴人主張之二百坪，
被上訴人已因受讓所有權而占有八七三之一號土地一百十六坪、及八七二之二號土地
四十坪，合計一百五十六坪。雖被上訴人另自承占有坐落同鎮○○路一三八巷二十四
號、二十六號房屋之基地四十八坪等語，惟該兩棟房屋之基地係在上開八七二之二號
土地內，亦即壬○向陳根旺買受之四十坪土地及蘇振隆向陳勝男買受之三十四坪土地
範圍之內，無須重複計算被上訴人占有土地之面積。至於系爭土地部分，被上訴人自
始占有系爭土地僅為第一審判決附圖（下稱附圖）所示Ａ、Ｂ、Ｃ部分，Ｆ、Ｇ部分
係屬巷道，其餘Ｄ、Ｅ部分乃第三人余國土向系爭土地原共有人之一陳全承租，迄今
仍由余國土之妹余對（偏名余昌）、及女余美珠使用中，業據證人余對、余美珠證述
屬實，原法院前審八十三年三月十一日之勘驗筆錄亦將Ｄ、Ｅ部分非被上訴人所占用
之情形記載明確，足證被上訴人並未占有Ｄ、Ｅ部分之土地。被上訴人占有系爭土地
，僅上開Ａ、Ｂ、Ｃ部分共三百五十平方公尺，換算為一百零六坪。合計被上訴人占
有八七二之二號、八七二之一號、及八七二號（即系爭土地），共二百六十二坪。惟
被上訴人之被繼承人壬○除向上訴人之被繼承人陳再生及其餘共有人買受二百四十坪
之土地外，另向共有人陳詹緣承租同筆土地中之四十二坪，有租金收據可證（見原審
卷第五○頁、第五二頁、第五三頁）。被上訴人本於買賣及租賃之法律關係，得使用
二百八十二坪之土地，其僅占有二百六十二坪，尚未逾合法之使用範圍，渠等占有非
無法律上原因，自無不當得利之可言。從而上訴人主張被上訴人不當得利，請求被上
訴人返還不當得利共二十一萬三千五百四十四元，並請求自本件起訴之日起，至拆除
如附圖所示Ｂ部分房屋返還土地予上訴人之日止，按月給付上訴人五千零十二元，又
於上訴原法院後，擴張請求六萬零一百四十五元，均屬無據。另按法律行為成立後，
因不可歸責於當事人之事由，致情事變更非當時所得預料，而依其原有效果顯失公平
者，法院應依職權公平裁量，為增減給付或變更其他原有效果之判決，民事訴訟法第
三百九十七條固定有明文。惟所謂情事變更，係指法律關係成立當時為其基礎或環境
之一切情況發生異動而言，且情事變更須非當事人所得預料，又情事變更後，如仍貫
徹原定之法律效力則顯失公平，始有上開規定之適用。兩造於五十八年十月十一日訂
定買賣契約後，台灣之經濟社會並未發生重大變動，尚難謂係情事變更。至於物價雖
逐年有微幅之上漲，此乃現代經濟競爭下當然結果。又物價之逐年上漲，係經濟繁榮
所造成之必然趨勢，亦非當事人所不能預料，自無情事變更原則之適用。至於上訴人
是否因被上訴人之遲延給付而造成損害，則係另一問題。上訴人主張兩造買賣土地之
時間係在五十八年間，因幣值變更，如仍按原定價金給付顯失公平，因而請求被上訴
人增加給付云云，尚屬無據。至於土地漲價之利益，本由土地買受人取得，政府如何
向其徵收土地增值稅，以符合漲價歸公之基本國策，此係土地政策之問題，對於出賣
土地之上訴人，亦無適用情事變更原則之可言，併予明。上訴人除已判決確定被上
訴人應給付買賣價金五千元及該部分之遲延利息外，請求被上訴人再給付二百九十七
萬一千七百四十三元及遲延利息，為無理由，不應准許等詞，為其判斷之基礎。
惟查原判決既明指被上訴人於五十六年間向原共有人陳根旺、陳金井……及上訴人之
被繼承人陳再生承租系爭土地之現址，設立窯廠。及被上訴人於五十八年十月十一日
買受系爭土地後，即以買賣之法律關係占有系爭土地，並非無正當權源等語。似認被
上訴人所承租、占有、及買受之土地係系爭八七二號土地之全部。然其又謂被上訴人
向原共有人買受重測前九二之一號（重測後為系爭八七二號）土地內之二百四十坪，
系爭土地為其中一部分。及系爭土地，被上訴人自始僅占有如附圖所示Ａ、Ｂ、Ｃ部
分，其餘Ｆ、Ｇ部分係巷道，Ｄ、Ｅ部分係訴外人余國土等所占用等語，似又認被上
訴人所承租、占用、及買受之土地，並非系爭八七二號土地之全部。究竟被上訴人所
主張承租、買賣系爭土地之面積若干﹖範圍何在﹖與現今實際占用之處是否一致﹖實
屬不明，尚有待原法院調查審認明確，否則尚難為法律上之判斷。次查原判決雖謂被
上訴人於五十六年間，向原共有人陳根旺、陳金井、陳朱格、陳尤坤、陳金傳、及陳
再生承租系爭土地等語，有租金收據為證，並經證人陳尤坤、陳金井證述屬實云云，
第依卷附被上訴人所提出之三紙租金收據，其中二張記載出具收據之地主為陳根旺、
陳詹緣、陳再生，另一張記載出具收據之地主為陳金田，而證人陳尤坤則證述將分管
之系爭土地出租予被上訴人者為陳根旺、陳再生、陳泉等語，證人陳金井證述：陳根
旺、陳再生、陳全於五十六年間將分管之系爭土地租予被上訴人蓋用簡陋工廠及作為
晒碗胚之用等語（見一審卷第三八頁至第四○頁，原法院上字卷第一五一頁反面、第
二二四頁反面），原判決認定事實不無未憑證據之違法。又被上訴人曾提出田賦收據
，證明其於買受系爭土地後僅繳納田賦，以買賣之法律關係占有系爭土地（見一審卷
第一二六頁至第一二九頁、第一三三頁），然上訴人業主張該等田賦收據為偽造（見
原法院上更(一)字卷第二○一頁反面），原審對此等私文書未待被上訴人舉證證明其真
正，即採為被上訴人有利之認定，亦難謂合。再者「被上訴人自承占有坐落台北縣鶯
歌鎮○○路一三八巷二十四號、二十六號房屋之基地四十八坪，惟該兩棟房屋之基地
係在八七二之二號土地內，亦即被上訴人向陳根旺買受四十坪……之內，無須重複計
算被上訴人占有土地之面積」等語，為原審所認定，查被上訴人向陳根旺所買受者既
僅四十坪，倘被上訴人自承占用同地號之土地達四十八坪，則究竟有無超出買受面積
使用，即應以該四十坪及四十八坪加以計算，此攸關被上訴人有無不當得利及其範圍
若干，乃原審遽謂「惟該兩棟房屋之基地係在上開八七二之二號土地內，亦即被上訴
人向陳根旺買受之四十坪土地及蘇振隆向陳勝男買受之三十四坪土地範圍內，無須重
複計算被上訴人占有土地之面積」云云，其論理法則亦有疏誤。另查原法院八十三年
三月十一日之勘驗筆錄記載：「Ｅ、Ｄ部分，除Ｄ有一小部分蓋有簡陋之廁所兼儲藏
室外，其餘為空地。」等語（見原法院上字卷第一二一頁反面），原審遽謂：「本院
前審八十三年三月十一日之勘驗筆錄亦將Ｄ、Ｅ部分非被上訴人所占用之情形記載明
確。」云云，與上開筆錄內容顯有出入。再者，原審認定被上訴人本於買賣之法律關
係得合法占有上訴人及除陳再生以外之原共有人合計二百四十坪之土地，固非無見，
然其另認因被上訴人曾向共有人陳詹緣承租土地四十二坪，此亦得計入被上訴人得使
用土地之範圍云云，未說明被上訴人得以對抗上訴人之法律上依據何在﹖自屬理由
不備。末查被上訴人於五十八年十月十一日向陳再生買受系爭土地之四十坪，價金一
萬元，被上訴人已給付五千元，其尾款五千元迄未給付，距今三十年，因各種客觀之
因素，導致地價倍數之增漲之情事變更，乃客觀之事實，本院前次發回意旨已予指明
，原審未注意及此，仍謂兩造於五十八年十月十一日訂定買賣契約後，台灣之經濟社
會並未發生重大變動，尚難謂係情事變更，亦嫌疏略。上訴論旨，指摘原判決不當，
聲明廢棄，非無理由。
據上論結，本件上訴為有理由，依民事訴訟法第四百七十七條第一項、第四百七十八
條第一項，判決如主文。
中      華      民      國    八十八    年     十一     月    二十六    日
                              最高法院民事第一庭
                                  審判長法官  李  錦  豐
                                        法官  楊  鼎  章
                                        法官  李  慧  兒
                                        法官  陳  碧  玉
      右正本證明與原本無異
                                              書  記  官
中      華      民      國    八十八    年     十二     月    二十二    日
                                                                       Ｑ
